【裁判字號】    96,訴,1184
【裁判日期】    970711
【裁判案由】    侵權行為損害賠償
【裁判全文】
臺灣臺南地方法院民事判決              96年度訴字第1184號
原      告  丙○○
訴訟代理人  乙○○
被      告  甲○○
上列當事人間請求侵權行為損害賠償事件，經本院於民國97年6
月16日言詞辯論終結，判決如下：
    主  文
被告應給付原告新台幣捌拾萬伍仟貳佰捌拾陸元。
原告其餘之訴駁回。
訴訟費用新臺幣壹萬玖仟貳佰壹拾陸元，由被告負擔新台幣捌仟
伍佰肆拾元，餘由原告負擔。
    事實及理由
一、本件被告未於最後一次言詞辯論期日到場，核無民事訴訟法
    第386條所列各款情形，應依原告之聲請，由其一造辯論而
    為判決。
二、本件原告主張如下：
  (一)原告於民國95年12月1日晚間7時5分許，騎乘所有車號丁○○○○
    ○○普通重型機車，沿台南縣學甲鎮○○路南向北行駛，行經
    寶發路口附近，與同向行駛在前由被告駕駛之車號戊○○○○○營
    業全聯結車發生撞擊事故，原告因而受有下頷骨開放性骨折
    及牙齒損傷，導致左下側門齒、右下正中門齒、右下側門齒
    、右下犬齒、左上第一小臼齒等六顆牙齒缺失，左側犬齒及
    左正中門齒位移，下顎前牙區齒槽骨缺失等傷害，當日被送
    至財團法人奇美醫院（下稱奇美醫院）急救，於同月3日進
    行復位、內固定術、傷口清創縫合及顎間固定術等治療，於
    95年12月10日出院，後續須接受張口練習、牙齒矯正、補骨
    手術及牙齒膺復等門診治療，現仍持續在該院治療中。為此
    ，依侵權行為損害賠償規定，請求被告賠償原告所受損害如
    下（訴卷第11頁、102頁）：
    已支出之醫療費用新臺幣（下同）75,208元。
    機車修理費15,000元。
    住院期間看護費用50,000元。
    至奇美醫院治療之交通費用20,000元。
    日後裝置義齒及植牙（共16顆）所需醫療費用872,000元
      。
    精神損失800,000元。
    以上合計1,833,208元。
  (二)聲明請求被告給付原告1,833,208元。
三、被告坦承於前揭時地駕駛二段式聯結車與原告騎乘之機車發
    生碰撞肇事，惟以其肇事前在該路口等候紅燈，待號誌變換
    為綠燈後起步前進不久，即遭原告機車自後撞擊，事故後已
    請保險公司處理理賠事宜等語，聲明請求駁回原告之訴。
四、得心證之理由：
  (一)經查，原告主張其於95年12月1日晚間7時5分許，騎乘所有
    車號丁○○○○○○普通重型機車，沿台南縣學甲鎮○○路南向北
    行駛，行經寶發路口附近，與同向行駛在前由被告駕駛之車
    號戊○○○○○營業用全聯結車發生撞擊事故，致受有下頷骨開放
    性骨折及牙齒損傷，導致左下側門齒、右下正中門齒、右下
    側門齒、右下犬齒、左上第一小臼齒等六顆牙齒缺失，左側
    犬齒及左正中門齒位移，下顎前牙區齒槽骨缺失等傷害，業
    據其提出奇美醫院診斷證明書為證（調解卷第7至10頁），
    並經本院向到場處理之臺南縣警察局學甲分局調取本件交通
    事故相關資料（含現場圖、調查報告表、調查筆錄、現場照
    片等）在卷可參（訴卷第116至143頁），被告對此亦無爭執
    ，自堪認為真實。
  (二)又本件肇事原因及責任歸屬，經兩造同意本院囑託臺灣省臺
    南區車輛行車事故鑑定委員會鑑定結果，認為：(1)原告駕駛
    普通重型機器腳踏車，未注意車前狀況，為肇事原因。(2)被
    告駕駛聯結車，跨線行駛，同為肇事原因（依原告機車倒地
    刮地痕跡起點距路邊線2.4公尺，被告聯結車右後車尾撞痕
    研判被告聯結車有跨線情形，是否變換車道尚待查證）等情
    ，有鑑定意見書1份可稽，兩造對上開鑑定意見復均陳稱無
    意見等語（訴卷第169頁、170頁），自堪採為認定本件事故
    原因之依據。又被告當時所駕駛之肇事車輛乃係一輛曳引車
    與二輛重型全拖車所組成之營業全聯結車，整體車身甚長，
    行進中車尾所聯結之拖車可能超出線道，參核原告陳稱：事
    故發生原因乃係被告車輛突然從內車道跑到外車道，伊煞車
    不及才撞上等語（訴卷第148頁），足資推證被告一車在肇
    事路口等候綠燈起步後因車尾拖車跨越線道，致行駛於後方
    外車道之原告一車閃避不及，因而撞上前方之被告車尾等肇
    事情節，應堪認定。
  (三)按汽車行駛時，駕駛人應注意前車狀況及兩車併行之間隔，
    並隨時採取必要之安全措施；汽車在同向二車道以上之道路
    ，除準備停車或臨時停車外，不得駛出路面邊線或跨越兩條
    車道行使，分據道路交通安全規則第94條第3項及第98條第1
    項第5款規定。兩造駕車行駛上開路段，均應遵守上開規定
    ，然被告駕駛聯結車跨線行駛，原告騎乘機車則未注意車前
    狀況，致生本件事故，兩造對本件事故之發生均有過失，亦
    堪認定。
  (四)再按因故意或過失，不法侵害他人之權利者，負損害賠償責
    任；汽車、機車或其他非依軌道行駛之動力車輛，在使用中
    加損害於他人者，駕駛人應賠償因此所生之損害；不法侵害
    他人之身體或健康者，對於被害人因此喪失或減少勞動能力
    或增加生活上之需要時，應負損害賠償責任；不法侵害他人
    之身體、健康、名譽、自由、信用、隱私、貞操，或不法侵
    害其他人格法益而情節重大者，被害人雖非財產上之損害，
    亦得請求賠償相當之金額；不法毀損他人之物者，被害人得
    請求賠償其物因毀損所減少之價額。民法第184條第1項前段
    、第191之2前段、第193條第1項、第195條第1項前段、第19
    6條分別定有明文。依上段所述，被告對本事故應負過失責
    任，既經認定，自應對原告所受損害負損害賠償責任。茲就
    原告請求之金額准許與否，各別審酌如下：
    (1)醫療費用：原告主張其因上述傷害自費支出醫療費用75,
      208元（不含健保給付部分）一情，固據其提出相關收據
      為證（訴卷41至62頁），被告對此亦無爭執，惟其中有關
      證明書費用部分（第41、45、46、48、49、50、55頁），
      非屬醫療之必要費用，應予扣除，另佳里醫院95年12 月1
      日2,750元收據，原告重複提出二份（第45、46頁），應
      剔除其一，經核算後，被告應給付原告已支出之醫療費用
      共72,658元。又原告另主張其因本件事故導致左下側門齒
      、右下正中門齒、右下側門齒、右下犬齒、左上第一小臼
      齒等六顆牙齒缺失，左側犬齒及左正中門齒位移，下顎前
      牙區齒槽骨缺失等牙齒損傷，於奇美醫院進行復位、內固
      定術、傷口清創縫合及顎間固定術等治療後，仍須接受張
      口練習、牙齒矯正、補骨手術及牙齒膺復等後續門診治療
      ，而原告現仍持續在該院治療中，日後所需自費支出醫療
      費用872,000元乙節，復經本院向奇美醫院查明此部分所
      需醫療費用共約840,000元，有奇美醫院96年9月14日（96
      ）奇醫字第4392號及96年10月15日（96）奇醫字第4875號
      函復之病歷資料、牙科部治療計畫建議書及病情摘要等可
      稽（訴卷第63至94頁、第112至115頁），被告復無爭執，
      是原告後續所需支出之醫療費用為840,000元，應堪認定
      。合計原告因本件車禍所需支出之醫療費用共計912,658
      元。
    (2)看護費用：原告主張其因上述傷害住院治療10日，由其母
      負責看護照料，請求被告給付看護費用50,000元乙節，按
      被害人因受傷需人看護，而由親屬看護時，雖無現實看護
      之支付，亦應認被害人受有相當看護費之損害，得向加害
      人請求賠償。蓋因親屬照顧被害人之起居，固係出於親情
      ，但親屬看護所付出之勞力，並非不能評價為金錢，只因
      兩者身分關係密切而免除支付義務，此種親屬基於身分關
      係之恩惠，自不能加惠於加害人，故應衡量及比照僱用職
      業護士看護情形，認被害人受有相當看護費之損害，得向
      加害人請求賠償（最高法院89年度臺上字第17 49號判決
      意旨參照）。據此，審酌原告因本件車禍受有下頷骨開放
      性骨折及牙齒損傷，導致左下側門齒、右下正中門齒、右
      下側門齒、右下犬齒、左上第一小臼齒等六顆牙齒缺失，
      左側犬齒及左正中門齒位移，下顎前牙區齒槽骨缺失等傷
      害，於95年12月3日在奇美醫院進行復位、內固定術、傷
      口清創縫合及顎間固定術等治療，於95年12月10日出院等
      情，有前揭奇美醫院診斷證明書及病歷資料可參，是以原
      告所受傷害，其於住院治療期間確實需人看護之情，應堪
      認定，是原告請求住院10日期間之看護費用，應為合理。
      惟參酌臺南市住院病患家事服務業職業工會之看護工分為
      日班12小時1,100元，夜班12小時1,100元，全日班24小時
      2,000元等情，此有該會96年5月3日南市住工總字第96067
      號函附卷可考（訴卷第167頁）。則原告得請求之看護費
      用損失應為20,000元（計算式：每日2000元×10天＝2000
      0元），逾此金額部分，則無理由，不應准許。
    (3)就診交通費用：原告以其牙齒損傷部分，需持續至奇美醫
      院門診治療，請求就診交通費用20,000元部分，亦據其提
      出奇美醫院約診卡，其上記載原告已就診紀錄共34次，而
      原告陳稱其住家至奇美醫院單程車資約100元一情，復為
      被告所不爭執（訴卷第171頁），自堪採信，且此部份係
      屬原告因本件事故受傷治療所增加之日常生活必要支出，
      亦得請求賠償。故原告得請求賠償之就診交通費用為6,
      800元（即34次就診來回車資，以單程100元計算，即34
      ×2×100＝6800），逾此金額部分，則無理由。
    (4)機車修理費：按依民法第196條請求賠償物被毀損所減少
      之價額，得以修復費用為估定之標準，但以必要者為限，
      如修理材料以新品換舊品，應予折舊，此有最高法院77
      年度第9次民事庭會議決議可資參考。依前所述，被告對
      本件事故之發生既有過失，其對原告所有車號丁○○○○○○普
      通重型機車因本件車禍受損所生之損害，自應負損害賠償
      責任。而原告因上開機車受損而支出修理費15,000元（零
      件費用），已據其提出收據1紙可憑（訴卷第62頁），並
      為被告所不爭執，自堪信為真實。惟原告上開機車係於94
      年2月份出廠，此有原告提出之行車執照在卷可憑（訴卷
      第108頁），距本件車禍發生日95年12月1日，有1年10 個
      月車齡，而上開修理費，係以新零件更換舊零件，則原告
      以修理費作為損害賠償之依據時，自應將零件折舊部分予
      以扣除，始屬合理。茲依行政院所頒固定資產耐用年數表
      及固定資產折舊率之規定，機器腳踏車之耐用年數為3年
      ，依平均法每年折舊千分之200，並參酌營利事業所得稅
      查核準則第95條第6項規定「固定資產提列折舊採用平均
      法或定率遞減法者，以1年為計算單位，其使用未滿1年者
      ，按實際使用之月數相當於全年之比例計算之，不滿1月
      者，以1月計」之規定，因而本件損害經扣除折舊後，原
      告得請求之修理費為10,950元【計算式：殘價＝取得成本
      ÷（耐用年數＋１），即15000÷（3+1）＝3750；折舊額
      ＝（取得成本－殘價）×折舊率×年數，即（00000－000
      0元×0.2×1.8＝4050；折舊後修理費＝00000－0000 元
      ＝10950元】，逾此金額，則無理由。
    (5)精神慰撫金部分：按慰撫金數額之認定，除依被害人所受
      身體上及精神上痛苦程度及所造成之影響二者予以衡量外
      ，尚須斟酌雙方之身分資力與加害之程度等情予以核定。
      查原告因本次車禍受有下頷骨開放性骨折及牙齒損傷，導
      致左下側門齒、右下正中門齒、右下側門齒、右下犬齒、
      左上第一小臼齒等六顆牙齒缺失，左側犬齒及左正中門齒
      位移，下顎前牙區齒槽骨缺失等傷害，目前仍持續在奇美
      醫院接受牙齒矯正、補骨及膺復等門診治療，有前揭診斷
      證明書及約診卡可參，又原告因上開傷勢併發鼻竇炎，另
      至財團法人臺灣基督教長老教會新樓醫院施行手術，復據
      其提出該院診斷證明書可憑（訴卷第174頁），足見上開
      傷勢對原告所造成之身體上及精神上痛苦非輕，並審酌原
      告為76年次出生，事故發生當日尚未成年，被告則為49年
      次出生，國中畢業學歷，已婚，從事營業車輛駕駛，93年
      、94年及95年度薪資所得總額各為360,000元、240,000元
      、36 0,000元，名下僅有一輛汽車，無不動產，經濟狀況
      並非富裕等情，有兩造戶籍資料及稅務電子閘門財產所得
      調件明細表等在卷可按。綜參上情，認原告得請求賠償之
      精神慰撫金，應以200,000元為適當，逾此部分，為無理
      由。
    (6)綜上合計，原告因本件事故所受之損害合計為1,150,408
      元（計算式：912658＋20000＋6800＋10950＋200000＝
      0000000）。
  (五)惟按損害之發生或擴大，被害人與有過失者，法院得減輕賠
    償金額或免除之，此觀民法第217條第1項規定可明。本件原
    告駕駛普通重型機器腳踏車，未注意車前狀況，同為本件事
    故肇事原因，已如前述，是原告對本件損害之發生，顯係與
    有過失，自應適用過失相抵之法則而減輕被告之賠償金額。
    本院審酌原告及被告之過失形成損害原因力之大小及過失程
    度比例，認原告、被告各應負擔之過失責任比例為3：7。基
    此，依過失相抵之法則，則原告得請求被告給付之損害賠償
    金額應為805,286元（即0000000×0.7=805286，小數點以下
    四捨五入）。原告於此金額之請求，應予准許，逾此所為之
    請求，為無理由，應予駁回。
五、本件訴訟費用為裁判費19,216元，併依職權確定兩造應負擔
    之訴訟費用額各如主文第3項所示。
六、結論：原告之訴為一部有理由，一部無理由，依民事訴訟法
    第385條第1項前段、第79條、第87條第1項，判決如主文。
中    華    民    國    97    年    7     月    11    日
                  民事第一庭    法  官  陳淑卿
以上正本係照原本作成
如對本判決上訴，須於判決送達後20日內向本院提出上訴狀。
中    華    民    國    97    年    7     月    11    日
                                書記官  程欣怡


司法院資訊處製作；財團法人民間司法改革基金會備份。
